【裁判字號】    99,重訴,317
【裁判日期】    991231
【裁判案由】    返還租賃物
【裁判全文】
臺灣高雄地方法院民事判決             99年度重訴字第317號
原      告  澳克企業股份有限公司
法定代理人  洪金吉
訴訟代理人  李文禎律師
            黃如流律師
            黃小舫律師
被      告  趙俊士
訴訟代理人  沈志祥律師
被      告  劉武樂
共      同  趙文聰
訴訟代理人
上列當事人間請求返還租賃物事件，本院於民國99年12月28日言
詞辯論終結，判決如下：
  主      文
被告應將坐落高雄市○○區○○段四小段第一○八八、一○八九
地號土地上之同小段第七六四建號建物，即門牌號碼高雄市○○
區○○路十二號房屋，暨坐落高雄市○○區○○段四小段第九三
八地號土地上之同小段第二二五三建號建物，即門牌號碼高雄市
○○區○○路九號房屋，遷讓返還予原告，並自民國九十九年七
月一日起至返還上開房屋之日止，按月給付原告新臺幣壹拾捌萬
元。
訴訟費用由被告負擔。
本判決於原告以新臺幣伍佰萬元供擔保後，得假執行，但被告趙
俊士如以新臺幣壹仟肆佰柒拾貳萬參仟捌佰元為原告預供擔保，
得免為假執行。
  事實及理由
一、本件被告劉武樂經合法通知，未於言詞辯論期日到場，核無
    民事訴訟法第386 條所列各款情形，爰依原告之聲請，由其
    一造辯論而為判決。
二、原告主張：被告於民國98年6 月1 日向原告承租其所有坐落
    高雄市○○區○○段4 小段第1088、1089地號土地上之同小
    段第76 4建號建物，即門牌號碼高雄市○○區○○路12號房
    屋，暨坐落高雄市○○區○○段4 小段第938 地號土地上之
    同小段第2253建號建物，即門牌號碼高雄市○○區○○路9
    號房屋（下稱「系爭建物」），租期至103 年5 月31日止，
    兩造並均得於租期屆滿前隨時終止租約。詎原告於99年6 月
    1 日以存證信函通知被告終止租賃契約，請求返還系爭建物
    ，竟遭被告拒絕，為此依租賃契約、所有物返還請求權及不
    當得利之規定，聲明請求如主文第1 項所示，並願供擔保，
    請准宣告假執行等語。
三、被告趙俊士則以：系爭建物原由原告經營「澳克大飯店」，
    嗣因經營不善，伊遂向原告承租後改名為「澳克商務旅館」
    繼續經營。惟原告見伊經營有成，竟無故終止租賃契約，其
    終止行為屬權利濫用而不合法。況原告並未返還被告支出之
    200 萬元保證金，亦未依約補償被告所支出之修繕費，爰以
    此主張同時履行抗辯等語為辯。並聲明：(一)駁回原告之訴。
    (二)如受不利判決，願供擔保請准免為假執行。
四、被告劉武樂未於言詞辯論期日到場，據其前到庭所為之聲明
    及陳述略以：原告無故終止租賃契約，其終止行為屬權利濫
    用而不合法等語為辯。並聲明：駁回原告之訴。
五、兩造不爭執之事實：
  (一)被告於98年6 月1 日向原告承租其所有系爭建物經營澳克商
    務旅館，租期至103 年5 月31日止。
  (二)兩造於系爭建物租賃契約第4 條約定：「本契約成立乙方應
    交予甲方新臺幣貳佰萬元做為乙方履行本契約之保證金，租
    賃期滿未辦續約交還房屋使甲方順利接續營運時再由甲方無
    息返還。」
  (三)兩造於系爭建物租賃契約第8 條後段約定：「倘為改善營運
    ，對門面以及內部客房所有裝備予以整頓改修，於租賃期滿
    未為續租或乙方提前中止租約時，應將改修整頓現成交予甲
    方，不得向甲方要求任何補償，惟於租賃期中，倘甲方因故
    要求提前中止契約，其乙方所投資改修工程費用，甲方得按
    實視租期計算補償之。」
  (四)依系爭建物租賃契約，兩造均得於租期屆滿前終止租約。
  (五)原告於99年6 月1 日以存證信函通知被告終止租約，請求返
    還系爭建物。
  (六)系爭建物99年度租金每月18萬元。
  (七)原告拒絕受領99年7 月份以後租金，被告已按月提存18萬元
    。
六、本件依兩造之陳述，爭執之重點在於：(一)原告終止租約有無
    權利濫用？系爭租約是否已合法終止？(二)原告請求被告返還
    系爭建物有無理由？被告得否以原告未返還所交付之200 萬
    元保證金及未補償投資改修費用，主張同時履行抗辯？(三)原
    告請求被告給付相當於租金之不當得利有無理由及其數額？
七、經查：
  (一)原告終止租約有無權利濫用？系爭租約是否已合法終止？
    本件被告於98年6 月1 日向原告承租系爭建物經營澳克商務
    旅館，租期至103 年5 月31日止，兩造均得於租期屆滿前終
    止租約，原告並於99年6 月1 日以存證信函通知被告終止租
    約，請求返還系爭建物等節，為兩造所不爭執，並有系爭建
    物租賃契約影本乙份在卷可稽，被告雖以原告無故終止租賃
    契約，其終止行為屬權利濫用而不合法等語為辯，民法第14
    8 條亦規定權利之行使，不得違反公共利益，或以損害他人
    為主要目的；行使權利，履行義務，應依誠實及信用方法為
    之，惟本件兩造既對兩造均得於租期屆滿前終止租約乙節不
    爭執，且僅於第8 條後段約定：「倘為改善營運，對門面以
    及內部客房所有裝備予以整頓改修，於租賃期滿未為續租或
    乙方（即本件被告）提前中止租約時，應將改修整頓現成交
    予甲方（即本件原告），不得向甲方要求任何補償，惟於租
    賃期中，倘甲方因故要求提前中止契約，其乙方所投資改修
    工程費用，甲方得按實視租期計算補償之」，有前開租賃契
    約影本可按，並未約定終止租約需要附具原因，或於租期開
    始多久後方能終止租約，則本件僅生原告終止租約後，是否
    應補償被告改修工程費用，暨得否主張同時履行抗辯之問題
    ，而難以原告於租期開始一年後終止租約，即認原告係以損
    害他人為主要目的，或未依誠實及信用方法為之，而不合法
    。至被告趙俊士雖另抗辯稱原告為逼迫伊交出系爭建物，不
    但發函國稅局要求不要發給營業所需之發票，並向高雄市政
    府施壓，欲讓其未婚妻無法上班等語，惟此與原告終止租約
    是否合法無涉，自無從執此遽認原告終止租約為不合法。故
    本件兩造就系爭建物所為租賃契約，已於99年6 月1 日合法
    終止，自堪認定。
  (二)原告請求被告返還系爭建物有無理由？被告得否以原告未返
    還所交付之200 萬元保證金及未補償投資改修費用，主張同
    時履行抗辯？
  按承租人於租賃關係終止後，應返還租賃物，民法第455 條
    第1 項前段定有明文。本件兩造租就系爭建物所為租賃契約
    ，既已於99年6 月1 日終止，則原告依上開規定，請求被告
    返還系爭建物，即有所據。
  按因契約互負債務者，於他方當事人未為對待給付前，得拒
    絕自己之給付。但自己有先為給付之義務者，不在此限。民
    法第264 條第1 項固定有明文，惟承租人交付押租金與出租
    人，在於擔保其租賃債務之履行，諸如租金之給付，租賃關
    係終了後，租賃物之返還以及遲延返還租賃物所生之損害賠
    償債務均是。故在租賃關係終了後，承租人於租賃物返還前
    ，尚不得請求出租人返還押租金，自亦無從主張其租賃物之
    返還應與出租人押租金之返還同時履行，最高法院69年度台
    上字第3985號判決可資參酌。
  查兩造於系爭建物租賃契約第4 條約定：「本契約成立乙方
    應交予甲方新臺幣貳佰萬元做為乙方履行本契約之保證金，
    租賃期滿未辦續約交還房屋使甲方順利接續營運時再由甲方
    無息返還。」，有前開租賃契約可稽，雖兩造並未以押租金
    名義交付收受200 萬元，惟因該200 萬元仍係擔保租賃契約
    之履行及租賃物之返還，則其性質上屬押租金應無疑義。然
    因兩造已約定該款項需待被告交還房屋使原告順利接續營運
    時，方由原告無息返還，而非約定被告交還房屋時，原告即
    應予返還，則依上開最高法院見解，本件被告即無從以原告
    未返還所交付之200 萬元保證金，主張同時履行抗辯。
  至兩造雖於租賃契約第8 條後段約定：「於租賃期中，倘甲
    方因故要求提前中止契約，其乙方所投資改修工程費用，甲
    方得按實視租期計算補償之」，惟被告得否依上開約定請求
    原告支付補償金，與原告得否於終止系爭建物租賃契約後，
    請求被告返還系爭建物，並非立於互為對待給付之關係，依
    上開民法規定，自不發生同時履行抗辯問題。
  從而，被告以原告未返還所交付之200 萬元保證金及未補償
    投資改修費用，主張同時履行抗辯，即無所據。
  (三)原告請求被告給付相當於租金之不當得利有無理由及其數額
    ？
  按無法律上原因而受利益，致他人受損害者，應返還其利益
    。雖有法律上原因，而其後已不存在者，亦同，此觀同法第
    179 條規定自明。故其得請求之不當得利範圍，應以他方所
    受之利益為度，非以請求人所受損害若干為準，而無權占有
    他人土地，可能獲得相當於租金之利益，為社會通常之觀念
    ，有最高法院61年臺上字第1695號判例可參。本件被告於系
    爭建物租賃契約終止後，繼續使用系爭建物迄今，係侵害原
    告之對系爭建物之管理及使用權，是原告本於所有權人之地
    位，請求被告遷讓返還系爭建物，並主張被告因而受有相當
    於租金之利益，致其受有相當於租金之損害，應返還其所受
    利益，依前開說明，自屬有據。
  再按城市地方房屋之租金，以不超過土地及其建築物申報總
    價額年息10％為限，土地法第97條固定有明文。惟該條之立
    法意旨為「城巿房屋供不應求，為防止房屋所有權人乘機哄
    抬租金，造成居住問題，特設本條限制房屋租金之最高額，
    超出部分得由政府強制減定之，以保護承租人。」，故上開
    土地法限制房屋租金之立法政策係基於居住乃人民生存之基
    本條件，為生存權之內涵，現代福利國家應滿足人民居住之
    需求，而立法當時之我國經濟環境，城巿房屋供不應求，為
    保護經濟上弱者之承租人，使其能取得適當之居住空間，以
    避免造成居住問題，則該條之規定，應僅限於城巿地方供住
    宅使用之房屋，始有其適用。至營業用房屋，承租人用以營
    業獲取利潤，並非供居住安身，即與人民安居之基本需求及
    生存權之保障無涉，自無立法介入加以限制之必要。又營業
    用房屋類皆座落在商業區，不僅其建造、維修成本及應繳納
    之稅捐高於一般住宅房屋，並享有營業房屋所形成商圈之商
    業利益，自非一般居住用房屋可比。且營業用房屋之承租人
    原非經濟上之弱者，尤以連鎖企業，挾其龐大資金、巿場優
    勢，已為經濟上之強者，又可獲取相當之利潤，更無立法限
    制租金額之必要；況租屋營業，租金之支出，原屬營業成本
    之一部，倘立法限制租金額，營業利潤並未相對受限，任其
    享有鉅額利潤，要非立法之原意；復就土地法第三章房屋及
    基地之立法結構觀之，土地法第94條第1 項、第96條規定所
    稱之房屋類皆指住宅而言；再我國經濟現屬已開發國家，房
    屋之供需與往昔不同，營業用房屋租金之多寡，自應本諸契
    約自由之原則，回歸巿場機制，方能促進都巿之更新與繁榮
    。故土地法第97條所指房屋，應解為不包括供營業使用之房
    屋，以兼顧租賃雙方之利益，契合本條之立法本旨。最高法
    院92年度台簡上字第20號判決可資參酌。
  查系爭建物係坐落高雄市中心，被告向原告承租係供做經營
    澳克商務旅館使用，99年度租金每月為18萬元等節，為兩造
    所不爭執，並有系爭建物謄本在卷可稽，被告亦自承經營旅
    館有成，並於原告拒絕受領99年7 月份租金後，按月提存18
    萬元，則原告主張被告占有系爭建物因而受有相當於租金之
    利益，以每月18萬元計算，即屬適當，其請求被告按月給付
    18萬元，自有理由。
八、綜上所述，本件系爭建物租賃契約已合法終止，原告本於所
    有權人及出租人之地位，請求被告返還系爭建物，並依不當
    得利之法律關係，請求被告按月給付其所受相當於租金之利
    益18萬元，均為有理由。應予准許。被告以原告未返還所交
    付之200 萬元保證金及未補償投資改修費用，主張同時履行
    抗辯，為無理由。末按，本件原告與被告趙俊士均陳明願供
    擔保，請准宣告假執行或免為假執行，經核均無不合，爰分
    別酌定如主文所示之擔保金額，併予准許。
據上論結，本件原告之訴為有理由，依民事訴訟法第385條第1項
前段、第78條、第85條第1 項、第390 條第2 項，第392 條第2
項，判決如主文。
中    華    民    國    99    年    12    月    31    日
                  民事第三庭  法  官  劉傑民
以上正本係照原本作成。
如對本判決上訴，須於判決送達後20日內向本院提出上訴狀。如
委任律師提起上訴者，應一併繳納上訴審裁判費。
中    華    民    國    99    年    21    月    31    日
                              書記官  呂姿儀

司法院資訊處製作；財團法人民間司法改革基金會備份。
